臺灣桃園地方法院民事裁定
111年度消債抗字第12號
抗  告  人
即  債務人  郭素珍  

上列抗告人因消費者債務清理事件聲請清算，對於民國111年4月
6日本院110年度消債清字第179號裁定提起抗告，本院裁定如下
：
    主  文
抗告駁回。
抗告程序費用由抗告人負擔。
    理  由
一、抗告意旨略以：抗告人雖與第三人何玉蓮定有借名登記契約
    ，由抗告人出借自己名義，登記為亞蘭妲創意科技有限公司
    （下稱亞蘭妲公司）之董事；但亞蘭妲公司之所有營利活動
    均係何玉蓮所為，何玉蓮始為該公司之實際負責人，抗告人
    則僅是受何玉蓮雇用之員工。原裁定誤以抗告人為亞蘭妲公
    司負責人，而非消費者為由，駁回抗告人清算之聲情，於法
    未合，爰依法提起抗告。並聲明：原裁定廢棄。
二、按消費者債務清償條例（下稱消債條例）所稱消費者，指5
    年內未從事營業活動或從事小規模營業活動之自然人。前項
    小規模營業指營業額平均每月新臺幣（下同）20萬元以下者
    ，消債條例第2條第1、2項定有明文。次按債務人為公司或
    其他營利法人之負責人，無論是否受有薪資，均視為自己從
    事營業活動；其營業額依該公司或其他營利法人之營業額定
    之；消債條例第2條第1項所定之5年期間，自聲請更生或清
    算前1日回溯5年計算之；第2項所定之營業額，以5年內之營
    業總額除以實際營業月數計算之，消債條例施行細則第3條
    第2項、第4條亦有規定。又公司法所稱公司負責人：在無限
    公司、兩合公司為執行業務或代表公司之股東；在有限公司
    、股份有限公司為董事，為公司法第8條第1項所明定。且此
    負責人並不以實際經營公司為必要，即便自己並無經營公司
    ，然其既已同意擔任名義負責人，並將公司業務委以他人營
    運，自仍應視為自己營業（臺灣高等法院以下各地方法院99
    年第5期民事業務研究會消費者債務清理專題第2號法律問題
    研討結論參照）。
三、經查：
(一)抗告人前於民國110年10月25日向本院聲請債務清理之調解
    ，嗣於同年12月8日經調解不成立，進而於同年12月17日具
    狀聲請清算；然經原審於111年4月6日，以抗告人於本件調
    解聲請視為清算聲請前5年內從事營業活動之每月平均營業
    額已逾20萬元，不符消債條例第2條第1、2項所定消費者要
    件，且無從補正為由，裁定駁回抗告人清算之聲請，有原審
    裁定附卷可參，並經本院調取上開調解、清算案卷確認無誤
    ，先予說明。
(二)其次，亞蘭妲公司於98年7月23日制定章程，以抗告人為唯
    一股東，並經選任為董事，嗣於同年8月5日於經濟部中部辦
    公室完成設立登記，迄今未曾變更等情，除據抗告人之財團
    法人金融聯合徵信中心信用報告回復書記載在案（見司消債
    調卷第22頁）外，並經本院調取亞蘭妲公司章程、股東同意
    書、有限公司設立登記表確認無誤。是抗告人既為亞蘭妲公
    司之董事，而為公司法第8條第1項所定之公司負責人，依上
    開消債條例施行細則第3條第2項之規定，就亞蘭妲公司之營
    業即應視為抗告人自己從事營業活動，且其營業額應依該公
    司之營業額定之。又本件抗告人係於本院調解不成立之日起
    20日內具狀聲請清算，依消債條例第153條之1第2項規定，
    應以其調解之聲請視為清算之聲請，是其營業額應自抗告人
    聲請調解前1日回溯5年之105年10月25日至110年10月24日間
    計算之。而亞蘭妲公司106年至110年10月之營業額分別為2,
    777,320元、4,556,129元、8,559,221元、6,482,414元、5,
    227,965元，有該公司於此期間之營業人銷售額與稅額申報
    書、營利事業所得稅結算申報核定通知書等件可參（見消債
    清卷第35至98頁），是其每月平均營業額已達475,915元【
    計算式：(2,777,320＋4,556,129＋8,559,221＋6,482,414＋5,2
    27,965)/58＝475,915，元以下四捨五入】，顯已逾越消債條
    例第2條第2項所定平均每月20萬元之上限，依此，抗告人應
    不符合得適用消費者債務清理程序之「消費者」範圍。
(三)抗告人雖辯稱其僅是出借名義予何玉蓮，登記為亞蘭妲公司
    之名義負責人，實質上未從事公司營業活動之經營云云，並
    提出借名登記契約書為證（見消債清卷第103至107頁）；然
    按公司法第8條第1項關於有限公司董事為公司負責人之規定
    ，乃是採形式主義，以股東選任之結果及向主管機關所為登
    記為認定標準。即便形式上董事僅是與實質負責人訂定借名
    登記契約，出借名義受選任、登記為董事，此契約仍僅為其
    等之內部關係，形式上董事不得以此向外部第三人、主管機
    關或法院為主張，而脫免公司負責人之地位；至多僅是使實
    質負責人須依公司法第8條第3項前段規定，同負董事之民、
    刑事或行政罰責任而已。而消費者債務清理條例所規範者，
    既為債務人與債權人間之權利義務狀態，此規範與公司負責
    人登記之借名登記法律關係無關，而與和消費者交易之第三
    人較有關連；且債務人擔任公司負責人，其內部究係基於何
    種法律關係，亦非外部之債權人可得輕易知悉；考量本條例
    規範目的與交易安全之保護，消債條例施行細則第3條第2項
    所謂「公司負責人」，應無採取與公司法第8條第1項相異解
    釋之理。從而，抗告人既經選任、登記為亞蘭妲公司董事，
    即應認為亞蘭妲公司之負責人；其雖聲請通知何玉蓮到庭作
    證，以證明其並未負責亞蘭妲公司實質營業，但此情即便屬
    實，仍與公司負責人之形式認定不生影響，自無調查之必要
    ；其本於借名登記契約，向本院主張並非該公司負責人，不
    應將該公司營業額視為其營業額云云，為無理由。抗告人既
    基於自己之意思，與他人從事借名登記之脫法行為以牟取報
    酬，因此無法使用消費者債務清理程序之不利益，自應自己
    承擔。
四、綜上所述，抗告人非屬消債條例第2條第1、2項所定之消費
    者，不符適用本條例所定消費者債務清理程序之要件，且無
    從補正，原裁定據此駁回抗告人清算之聲請，於法尚無不合
    ，抗告意旨指摘原裁定不當，求予廢棄，為無理由，應予駁
    回。
五、據上論結，本件抗告為無理由，爰依消債條例第15條、民事
    訴訟法第495條之1第1項、第449條第1項、第95條、第78條
    規定，裁定如主文。
中　　華　　民　　國　　111 　年　　10　　月　　4 　　日
                民事第一庭  審判長法　官　袁雪華
　　　　　　　                    法　官  謝宜伶
　　　　　　　                    法　官  陳逸倫　　　　
以上正本係照原本作成。
本裁定除以適用法規顯有錯誤為理由，不得再抗告；如提再抗告
，應於收受送達後10日內，委任律師為代理人向本院提出再抗告
狀，並繳納再抗告費新台幣1,000元。 
中　　華　　民　　國　　111 　年　　10　　月　　4 　　日
                                  書記官  蘇玉玫